最高法院刑事判決　　　　　　　　　　　　　　　　九十一年度台上字第六四六號
　　上　訴　人　甲○○
　　選任辯護人　曾丁壽律師
右上訴人因偽造有價證券案件，經台灣高等法院中華民國八十八年十月十三日第二審
判決（八十七年度上訴字第四六八二號，起訴案號：台灣台北地方法院檢察署八十五
年度偵字第二一一四三號），提起上訴，本院判決如左：
    主  文
原判決撤銷，發回台灣高等法院。
    理  由
本件原判決認定上訴人甲○○意圖為自己不法之所有，明知本身已無償債能力，竟基
於概括犯意，於民國七十六年一月二十五日至七十六年六月十日，對呂芳興佯稱，願
提供台北市○○段五四０、五三六、五０八、五０九、五一二、五一四、五一五、五
二七、五二八、五一三、五一六、五三二地號土地，與呂芳興合建房屋，並以偽造之
哥斯大黎加ＡＮＴＩＧＵＡ州ＤＩＳＣＯＵＮＴ＆ＤＥＶＥＬＯＰＭＥＮＴ  ＢＡＮ
Ｋ  ＬＴＤ．公司簽發美金定期存款單等提供擔保，陸續向呂芳興借款新台幣（下同
）一百四十五萬元，致呂芳興陷於錯誤，陸續借與，後於同年七月八日又以變造之台
灣高等法院七十二年度上字第三四一七號民事判決書影本為據，表示該判決書所載之
台北市○○區○○段番子坡小段三五０、三五七｜一、三三八｜一、三三九、三四０
、三三六、三五一地號土地，願交由呂芳興興建房屋，再向呂芳興陸續詐借得六百五
十萬元，自七十七年二月起，甲○○又以工程開工為由，陸續向呂芳興詐借得一千二
百九十五萬元。後因借期屆滿，上訴人均未清償借款，呂芳興方知受騙，並查悉上情
。因而撤銷第一審諭知無罪之判決，改判依牽連犯從一重論處上訴人行使偽造有價證
券罪刑，固非無見。
惟查(一)、本件檢察官起訴法條認上訴人所為係犯刑法第二百十六條、第二百十條、第
二百十一條、第二百十五條、第二百十七條第一項、第三百三十九條第一項等罪嫌，
原判決雖認上訴人所為應依牽連犯從一重論處同法第二百零一條第二項行使偽造有價
證券罪刑（原判決誤列為第二百零二條第二項），但並未載明何以起訴法條未列該法
條，其得以判決之理由及依據，已有理由不備之違法。至於檢察官起訴法條所列上訴
人涉犯同法第二百十條、第二百十五條及第二百十七條第一項等罪嫌部分，原判決置
而不論，亦有違法。(二)、刑法上行使偽造或變造公文書、有價證券罪，以行為人明知
公文書、有價證券係偽造或變造，而故意行使為構成要件之一，而明知偽造或變造公
文書、有價證券之事實，應以證據認定之。上訴人辯稱上揭美金定期存款單係香港尹
浩然所交付，伊無法查證該張定期存款單之真偽，縱該存款單之州名或銀行名稱有所
不實，亦與伊無關；伊無更改法院判決書之必要，亦未因更改而詐取任何財產或利益
云云，原判決雖引用法務部調查局八十八年一月十六日（八八）陸(二)0000000
0號通知書，認定原審法院七十二年度上字第三四一七號判決書影本係變造，及引用
我國駐哥斯大黎加大使館八十八年四月九日哥斯（八八）字第八八一一一號覆函，認
定上揭定期存款單係偽造，但對於上訴人明知上揭判決書影本及定期存款單係變造、
偽造之事實，並未於判決書事實欄加以認定，亦未於理由內說明其憑以認定之證據及
理由，自有理由不備之違法。(三)、上訴人辯稱伊交給告訴人之判決影本為「台灣高等
法院民事判決六十九年上字第三四一七號」，而告訴人將「六十九年」改成「七十二
年」，再將最後一行之書記官收受判決原本日期，在「七十」之下加貼「六」後再影
印改變成「七十六年」，而判決影本之第二、三張併湊另一件大字體之判決影本。告
訴人將判決影本更改拼湊完成後，七十六年八月十二日晚上再叫伊去告訴人家，命伊
在更改併湊好之判決影本後面，照抄告訴人事先寫好之稿，並未因交付該判決影本而
從告訴人處得到任何金錢或利益。此可由判決影本背面所書寫之「本人保證就影印本
記錄之台灣高等法院（七十二年上字第三四一七號）判決所載之土地全部以後交給呂
芳興先生合建，決無異議（本承諾之合建土地俟待台北地院重新起訴判決確定為準）
，甲○○、8.12.」，非特無合建內容，並特別指明「本承諾之合建土地俟待台北地
院重新起訴判決確定為準」，既無向台灣台北地方法院重新起訴之確定判決，自無任
何效力可言，得以證明云云。原判決對於上訴人上開否認犯罪所為有利之辯解與證據
，未予調查，亦未於理由內加以論列，率行判決，顯屬於法有違。以上或係上訴意旨
所指摘，或為本院得依職權調查之事項，應認原判決有撤銷發回更審之原因。原判決
不另諭知無罪部分，基於審判不可分之原則，併予發回。
據上論結，應依刑事訴訟法第三百九十七條、第四百零一條，判決如主文。
中      華      民      國    九十一    年      一      月    三十一    日
                              最高法院刑事第三庭
                                  審判長法官  陳  錫  奎
                                        法官  洪  清  江
                                        法官  李  伯  道
                                        法官  呂  丹  玉
                                        法官  吳  昆  仁
      右正本證明與原本無異
                                              書  記  官
中      華      民      國    九十一    年      二      月      六      日
